臺灣高雄地方法院刑事判決　　　　　　　95年度訴字第2382號
公　訴　人　臺灣高雄地方法院檢察署檢察官
被　　　告　甲○○
選任辯護人　石繼志律師
　　　　　　邱超偉律師
上列被告因強盜案件，經檢察官提起公訴（95年度偵字第8208號
），本院判決如下：
    主  文
甲○○犯竊盜罪，處有期徒刑肆月，如易科罰金，以銀元參佰元
即新臺幣玖佰元折算壹日。
    事  實
一、甲○○意圖為自己不法之所有，於民國95年3 月11日下午5
    時30分許，進入高雄縣鳳山市○○路375 號統一超商店內，
    趁隙徒手竊取該店內之洋酒1 瓶（價值新臺幣【下同】265
    元），得手後藏放在其外套口袋內，其則另外選購價值37元
    之糖果至櫃臺結帳，結帳後欲走出店外時，經丙○○發現後
    制止，甲○○乃折回將該洋酒自口袋內取出置放在櫃臺後轉
    身離去時，經丙○○喊稱有人偷東西等語，該店外某不詳男
    子適欲進入店內購物，乃將甲○○推入店內並壓倒在地，該
    店內另一名店員丁○○旋即上前協助壓制，嗣警員獲報後到
    場而查獲。
二、案經高雄縣政府警察局鳳山分局報告臺灣高雄地方法院檢察
    署檢察官偵查起訴。
    理  由
壹、證據能力之說明：
一、按被告以外之人於審判外之言詞或書面陳述，除法律有規定
    者外，不得作為證據，刑事訴訟法第159 條第1 項定有明文
    。其中所稱「法律有規定者」，分見於同法第159 條第2 項
    至第159 條之5 各條項之規定，係依各該傳聞證據之性質為
    言詞供述或書面供述、供述來源或取得過程為何、有無正當
    理由致無從在審判中詰問或對質，及基於改良式當事人主義
    之精神，當事人或辯護人是否放棄其對質詰問權，而同意作
    為本案之證據等事由，據以排除傳聞法則之適用。
二、本件公訴人提出證人丙○○於偵查中之證述，並未依法具結
    ，自無證據能力。另證人丙○○、丁○○於警詢中所為證述
    ，因其等業經傳喚到庭作證，所述內容與警詢中所言就被告
    行為過程之證述固大致相符，但仍有部分細節之陳述或用語
    有些許歧異，惟檢察官當庭表示不引為證據（見本院卷第10
    4 頁），基於改良式當事人主義之精神，自不得採為本案之
    證據。至被告甲○○國軍高雄總醫院診斷證明書、高雄縣政
    府警察局扣押筆錄、扣押物品目錄表及贓物認領保管單等傳
    聞證據，被告及辯護人於本院審理中均同意作為證據，本院
    審酌該等證據作成時並非預作假設，斟酌利害，亦無違法取
    得等情事，認以之作為證據應屬適當，依刑事訴訟法第159
    條之5 第1 項之規定，俱得為證據。
三、另被告甲○○爭執其於本院羈押審理時之自白，係因法官告
    知「如不承認，就要一直留在拘留室」等語，遭以脅迫、詐
    術等不正方法取得，無證據能力。此經本院當庭勘驗93年3
    月12日羈押訊問時之錄音帶，勘驗結果為：「採一問一答方
    式連續錄音，訊問內容與筆錄大致相符，法官並未談及「如
    果不承認就要一直留在拘留室內」（見本院卷第52頁），尚
    無被告所指情事，是被告上開辯解自無可採，其於羈押審理
    時之供述應認具有任意性，亦得為本案論罪之證據。
四、至上開無證據能力之證據，或未經引據為被告犯罪之事證，
    如用為彈劾證人或被告陳述之憑信性證據，則無不可，並非
    法所禁止，合先敘明。
貳、實體部分：
一、被告甲○○於本院審理中，固坦承於上開時、地至該超商店
    內購物之事實，惟矢口否認有何竊盜之犯行，辯稱，當時我
    洋酒是拿在手上，結帳時直接放在櫃臺，沒有放在外套口袋
    內云云。經查：
（一）上揭犯罪事實，雖經被告否認如上，然被告前於本院羈押
      審理時已自白供稱「我承認有竊取酒，我是沒有付錢走出
      去而被發覺，被發現後店員就報警」等語（見本院95年度
      聲羈字第258 號卷第4-5 頁）。另據證人即該超商店店員
      丙○○到庭證述「甲○○當天將洋酒放在其外套口袋內，
      並沒有拿出來結帳就要離去，我等他要走出門口時將他攔
      住叫他把洋酒拿出來，並在靠近櫃臺的地方把洋酒交給我
      」、「從右邊口袋或左邊口袋拿出來已記不清楚」等語（
      見本院卷第87-8 9頁）；另一名店員丁○○則證稱「當天
      是丙○○先發現被告沒有結帳就要出去，被告被叫進來後
      ，就問他有無其他東西沒有結帳，他就把洋酒從外套右邊
      口袋拿出來放在櫃臺上」等語（見本院卷第93、97頁），
      核該二人有關被告將洋酒取出後究竟是交給丙○○或是直
      接放在櫃臺上、係自右邊口袋或左邊口袋拿出來等情，所
      述固有出入，然本件案發迄其等作證時已有10月之久，此
      等細節事項不復記憶清楚，尚無違一般常情，而有關被告
      係將洋酒置放在外套口袋內未結帳即欲離去之基本事實，
      則核屬一致，且與被告上開自白之供述相符。此外，並有
      高雄縣政府警察局扣押筆錄、扣押物品目錄表、贓物認領
      保管單及洋酒相片1 張在卷可稽，足認被告確有在該超商
      店內竊取洋酒一瓶後，將其置放在外套口袋內未結帳而離
      去之事實。
（二）被告進入超商內，將洋酒拿取後置入外套口袋內，其另拿
      取糖果至櫃臺結帳時，並未將洋酒取出，是其主觀上有將
      該洋酒據為自己所有之意圖甚明，雖其結帳後欲走出店外
      時遭店員發覺及時阻止而未能離去現場，但顯然已將洋酒
      移置在自己實力支配之下，其行為該當既遂無訛，辯護意
      旨以被告遭當場阻止取出洋酒，而認僅屬竊盜未遂，尚非
      可採。綜上所述，本案事證明確，被告犯行，堪以認定，
      應依法論科。
二、按行為後法律有變更者，適用行為時之法律，但行為後之法
    律有利於行為人者，適用最有利於行為人之法律，刑法第2
    條第1 項定有明文。本件被告行為後，刑法業於95年7 月1
    日修正公布施行，若干相關法律亦有相應之修正，依修正後
    之刑法施行法第1 條之1 第1 項之規定：「中華民國九十四
    年一月七日刑法修正施行後，刑法分則編所定罰金之貨幣單
    位為新臺幣。」而修正前刑法第33條第5 款規定：「罰金：
    一元以上。」並依現行法規所定貨幣單位折算新臺幣條例第
    2 條之規定：「現行法規所定金額之貨幣單位為圓、銀元或
    元者，以新臺幣元之三倍折算之。」經折算為新臺幣後，則
    罰金刑之最輕刑度為新臺幣3 元以上；另刑法第320 條第1
    項之竊盜罪，於刑法修正前，其法定罰金刑依修正前罰金罰
    鍰提高標準條例第1 條前段及現行法規所定貨幣單位折算新
    臺幣條例第2 條之規定，提高10倍並折算為新臺幣後，為新
    臺幣15000 元以下罰金，亦即該條罰金刑於刑法修正前，其
    科刑範圍係新臺幣3 元以上，15000 元以下。而修正後刑法
    第33條第5 款規定：「罰金：新臺幣一千元以上，以百元計
    算之。」再依修正後之刑法施行法第1 條之1 第2 項之規定
    ：「九十四年一月七日刑法修正時，刑法分則編未修正之條
    文定有罰金者，自九十四年一月七日刑法修正施行後，就其
    所定數額提高為三十倍。但七十二年六月二十六日至九十四
    年一月七日新增或修正之條文，就其所定數額提高為三倍。
    」而刑法第320 條第1 項規定係屬刑法施行法第1 條之1 第
    2 項前段規定之範圍，亦即於刑法修正後，其法定罰金刑依
    上開規定，提高30倍並折算為新臺幣後，其科刑範圍係新臺
    幣1000元以上、15000 元以下罰金。比較修正前後上開規定
    ，以修正前規定較有利於被告。是核被告所為，係犯刑法第
    320 條第1 項之普通竊盜罪。本院審酌被告正值壯年，竟圖
    不勞而獲，隨意竊取他人財物，擾亂社會安寧，侵害民眾財
    產安全，且犯罪後欲一走了之，經施以強制力始遭制止，又
    本院審理時飾詞卸責，未見悔意，行為自有可議，另考量被
    告竊取財物之價值非鉅，並經被害人領回，及其犯罪情節、
    動機等一切情狀，量處如主文所示之刑。
三、再按上開刑法及相關條文之修正，關於易科罰金之折算標準
    ，修正前刑法第41條第1 項前段原規定：「犯最重本刑為五
    年以下有期徒刑以下之刑之罪，而受六個月以下有期徒刑或
    拘役之宣告，因身體、教育、職業、家庭之關係或其他正當
    事由，執行顯有困難者，得以一元以上三元以下折算一日，
    易科罰金」，且罰金罰鍰提高標準條例第2 條（現已刪除）
    規定，折算標準就其原定數額提高為100 倍折算一日，亦即
    ，被告行為時之易科罰金折算標準，係以銀元100 元以上
    300 元以下折算一日，經折算為新臺幣後，應以新臺幣300
    元以上900 元以下折算為一日，而修正後同條項前段則規定
    ：「犯最重本刑為五年以下有期徒刑以下之刑之罪，而受六
    個月以下有期徒刑或拘役之宣告者，得以新臺幣一千元、二
    千元或三千元折算一日，易科罰金」，罰金罰鍰提高標準條
    例第2 條規定並刪除廢止，比較新舊法結果，以舊法規定較
    有利於被告。爰適用舊法規定定如主文所示之易科罰金折算
    標準，以資懲儆。
四、公訴意旨雖認：被告於上開時、地竊得洋酒一瓶藏放在其外
    套口袋內，另以選購之糖果結帳後欲走出店外時，經該店店
    員丙○○發現後制止不聽，再由另一店員丁○○上前阻止時
    ，被告為防護贓物及脫免逮捕，二人發生扭打，因認被告係
    犯刑法第329 條之準強盜罪嫌等語，並以丙○○、丁○○警
    詢之證述為主要論斷之憑據。被告確有上述行竊之事實，已
    論證如上，惟其堅詞否認有何準強盜之犯行，辯稱：當時我
    錢不夠，請店員讓我打電話請我太太到場繳錢，但是店員不
    同意，後來有一人衝進來把我押起來，該店店員丁○○又過
    來押著我，我沒有與丁○○扭打等語。經查：
（一）按刑法第329 條所稱竊盜或搶奪，因防護贓物、脫免逮捕
      或湮滅罪證，而當場施以強暴脅迫者，以強盜論，此之所
      謂當場施強暴，固不以至使被害人不能抗拒為要件（最高
      法院91年度台上字第5778判決意旨參照）。惟若行為人僅
      有強力排除猛拖之被動行為，尚難認為有積極暴行而達於
      強暴、脅迫之程度（最高法院43年台上字第670 號、45年
      台上字第1517號判決意旨參照）。再者，易竊盜或搶奪為
      強盜，係以行為人因防護贓物、脫免逮捕或湮滅罪證時，
      當場施強暴、脅迫為要件，亦即行為人原本主觀上所觸犯
      者雖係竊盜、搶奪之罪，但犯罪經他人發現，為保護贓物
      、脫免逮捕或湮滅事證，乃當場以強制力施加他人，該當
      場施暴之行為與竊盜、搶奪行為合併評價後，準用強盜之
      罪論處，是該當場施強暴、脅迫之行為，乃輕罪轉變為重
      罪之重要媒介。良以竊盜或搶奪均屬最重法定本刑5 年以
      下之罪，與強盜罪為最輕法定本刑5 年以上有期徒刑之法
      定刑度輕重差距頗大，難以相提並論，因此該強暴、脅迫
      行為之解釋，雖不必如強盜罪須以至使他人不能抗拒為要
      件，但如自文義脈絡觀察，「當場施以強暴、脅迫」已含
      有積極施暴之意涵，是消極之抵抗行為而未達積極侵害性
      者，應非法文文義射程範圍。次由立法目的與法定刑度之
      刑罰體系比較而論，準強盜罪之強暴、脅迫行為，所使用
      手段雖不必達完全壓制被害人意思決定與行動自由之程度
      ，但因本罪反社會性之強度甚大，刑責甚重，故解釋上自
      仍須對被害人之意思或行動有相當壓制性，否則如僅屬單
      純之反抗、掙脫行為，而無積極攻擊性，其行為強度又屬
      輕微，如仍以強盜之重罪論處，與竊盜、搶奪二者不法內
      涵差距過大，恐不符社會相當性，應非立法本旨。準此，
      準強盜罪之成立，不但行為人應有當場之積極施暴行為，
      且其行為須足以造成被害人心理上或生理上之被強制狀態
      者，始足當之，若行為人僅於他人為逮捕時，而為單純之
      掙脫行為，因無對逮捕者積極為施暴行為，且其行為亦不
      足以造成被害人之心理上或生理上之一定強制狀態，即難
      謂已該當於準強盜之犯行。
（二）據證人丙○○於本院審理中結證稱「當時甲○○有反抗，
      因為我們當時有一個客人幫忙制止他，但是甲○○反抗，
      一直想要跑出去門市，最後客人又把甲○○拉回來，最後
      換成丁○○制止壓制甲○○在地上，最後甲○○就與丁○○發生扭打，整個賣場的貨架也都弄亂了」等語（見本院
      卷第88頁），其中有關一位客人將被告推入店內並壓制在
      地等情，業經本院當庭勘驗當時監視錄影畫面結果屬實，
      有本院勘驗筆錄可稽（見本院卷第52頁）。至於所稱與店
      員丁○○「扭打」一節，經丁○○到庭證稱「當時甲○○
      被路過的客人請進來，進來後就一直說他沒有怎麼樣，要
      離開門市，我就抓著甲○○，他一直掙扎，就用膝蓋頂我
      」、「甲○○被我們壓制時，並沒有揮拳打我們」、「他
      除了用腳頂撞我之外，一直到警察來，都沒有其他的攻擊
      動作」等語（見本院卷第95-96 頁）。由此可知，當時被
      告確實先遭一名不詳路人推入店內並壓制在地，嗣店員丁○○即上前協助壓制被告，其間被告確曾有拉扯並用腳頂
      撞丁○○胸口之行為，此外，尚無其他明顯之積極攻擊行
      為。並且，被告一開始係遭丁○○與不詳之人壓制在地上
      ，惟嗣後該不詳之人已先行離開，留下丁○○獨自控制被
      告，且被告係站立狀態，並非一直遭壓制在地等情，亦經
      丙○○與丁○○證述明確（見本院卷第91、96頁）。據此
      而論，被告固有以腳部膝蓋頂撞丁○○之行為，惟當時係
      遭丁○○壓制之狀態，是應屬消極、反射性之抵抗行為，
      與「扭打」尚屬有間。又丁○○嗣後係獨自一人控制被告
      ，並讓被告站立，而被告當時並未遭繩索綑綁，丁○○亦
      非以器械或其他工具壓制被告，是被告如有脫免逮捕之意
      圖，應不難脫逃，縱丁○○出手阻止，亦有積極施加暴力
      之可能，然被告既仍停留在該店內，直至警員到場，顯見
      被告並無以積極攻擊他人之方式而脫免逮捕之意思。綜據
      本案事發經過及上開判決意旨與說明，被告之行為與準強
      盜罪須具備強暴、脅迫行為之要件尚有未合，應認被告不
      能成立刑法第329 條之準強盜犯行，惟其竊盜之基本犯罪
      事實同一，爰就此部分變更起訴法條。
據上論斷，應依刑事訴訟法第299 條第1 項前段、第300 條、刑
法第2 條第1 項前段、第320 條第1 項、修正前第41條第1 項前
段，罰金罰鍰提高標準條例第1 條前段、刪除前同條例第2 條，
現行法規所定貨幣單位折算新臺幣條例第2條，判決如主文。
本案經檢察官乙○○到庭執行職務。
中　　華　　民　　國　　96　　年　　 1　　月　　31　　日
            鳳山刑事第二庭  審判長法  官  黃建榮
                                  法  官  洪珮婷
                                  法  官  李嘉益
以上正本證明與原本無異。
如不服本判決，應於收受送達後10日內向本院提出上訴書狀。
中　　華　　民　　國　　96　　年　　 1　　月　　31　　日
　　　　　　　　　　　　　　　　　書記官  郭南宏
附錄本案論罪科刑法條全文：
刑法第320條第1項
  意圖為自己或第三人不法之所有，而竊取他人之動產者，為竊
  盜罪，處5 年以下有期徒刑、拘役或500元以下罰金。
